臺灣高等法院刑事判決
111年度上訴字第1238號
上  訴  人  
即  被  告  賴陳奎


選任辯護人  高榮志律師
上列上訴人即被告因詐欺案件，不服臺灣新北地方法院110年度
訴字第40號，中華民國111年1月19日第一審判決（起訴案號：臺
灣新北地方檢察署108年度偵字第33596號），提起上訴，本院判
決如下：
    主  文
原判決關於有罪部分撤銷。
賴陳奎犯如附表二編號1至3之「本院主文」欄所示之罪，各處如
附表二編號1至3之「本院主文」欄所示之刑。應執行有期徒刑拾
月，如易科罰金，以新臺幣壹仟元折算壹日。
未扣案之犯罪所得新臺幣玖拾玖萬貳仟壹佰元沒收，於全部或一
部不能沒收或不宜執行沒收時，追徵其價額。
    犯罪事實
一、賴陳奎於民國107年4月10日，自任會首對外召集合會，會期
    原自107年4月10日起至109年3月10日止，含會首原有23會，
    嗣於107年6、7月間，縮減為含會首20會（其縮減前後之會
    員名冊詳如附表一編號1、2所示），會期亦縮短為自107年4
    月10日起至108年11月10日止（下稱本案合會)，約定於每月
    10日12時許，在新北市○○區○○路000號之統一便利商店開標
    （遇假日延後至上班日開標），每會會款新臺幣（下同）3
    萬元，採內標制，底標為3,000元。詎賴陳奎因個人資金周
    轉問題，竟基於意圖為自己不法所有之詐欺取財犯意，利用
    本案合會各會員間未必均彼此認識、開標時各會員亦未必到
    場參與投標或監督投標之機會，明知本案合會會員涂育倫、
    黃永富、陳亭惟（父親陳文清借名參與，會單上誤繕為「陳
    庭惟」）及鍾鎮宇並未於如附表二編號1至3所示之日期實際
    得標，且明知陳宏賓借用其子陳哲偉（原標單上誤載為陳智
    偉）名義參與本案合會（占0.5會)，但並未被列於縮減後之
    會員名冊內，卻於附表二編號1至2所示之開標時間後，以通
    訊軟體LINE向陳宏賓及本案合會之活會會員佯稱涂育倫、黃
    永富各在附表二編號1至2所示之投標日、以附表二編號1至2
    所示之金額得標；及於附表二編號3所示之開標日期當日，
    向到場之陳和順（其代會員名單編號5至12之8位會員處理本
    案合會事宜）佯稱係由鍾鎮宇以6,000元得標，嗣再向陳宏
    賓、其他活會會員（扣除陳和順代管之8位會員）佯稱係由
    陳亭惟以5,200元得標，致不知情之陳宏賓及本案合會活會
    會員均陷於錯誤，以為上述會期係由涂育倫、黃永富、陳亭
    惟或鍾鎮宇得標，及致陳宏賓誤以為自己仍為本案合會會員
    ，占0.5會的會份，均如數交付附表二編號1至3所示各會款
    予賴陳奎，以此分別詐得附表二編號1至3所示之款項。嗣因
    陳宏賓發覺陳哲偉（原判決誤載為陳亭維，應予更正）不在
    合會會員名冊上，始循線查悉上情。
二、案經陳宏賓訴由新北市政府警察局蘆洲分局報告臺灣新北法
    院檢察署檢察官偵查起訴。
    理  由
壹、審理範圍
一、按110年6月16日修正公布、同月18日生效之刑事訴訟法第34
    8條規定：「上訴得對於判決之一部為之。對於判決之一部
    上訴者，其有關係之部分，視為亦已上訴。但有關係之部分
    為無罪、免訴或不受理者，不在此限。上訴得明示僅就判決
    之刑、沒收或保安處分一部為之」。次按同日修正、生效之
    按刑事訴訟法施行法第7條之13前段規定：中華民國110年5
    月31日修正通過之刑事訴訟法施行前，已繫屬於各級法院之
    案件，於施行後始適用修正前刑事訴訟法第348條規定。查
    ，本案係於111年3月31日繫屬於本院，有本院收文日期戳章
    在卷可查（見本院卷第3頁），是本案上訴範圍，自應適用
    現行刑事訴訟法第348條規定。
二、經查：
　㈠公訴意旨另以：被告賴陳奎基於行使偽造準私文書之犯意，
    利用上開合會各會員間未必均彼此認識、開標時各會員亦未
    必均到場參與投標之機會，明知該合會會員涂育倫、黃永富
    、陳亭惟於上開合會停標前，並未參與投標或實際得標，竟
    於如附表二所示之日期，分別冒用前開會員之名義，以通訊
    軟體LINE傳送不實得標者姓名、標金之電磁紀錄予上開合會
    之活會會員，用以表示得標者身分、標金，而認被告另涉犯
    刑法第216條、第220條第2項、第210條之行使偽造準私文書
    罪嫌，業經原審不另為無罪之諭知（見原判決第12頁）。
　㈡本案被告賴陳奎提起上訴，當庭陳明「不另為無罪諭知部分
    ，沒有上訴」等語（見本院卷第78頁），而檢察官並未提起
    上訴，依現行刑事訴訟法第348條規定，原判決不另為無罪
    諭知部分，自非本院審理範圍，合先敘明。
貳、證據能力部分
一、按被告以外之人於審判外之言詞或書面陳述，除法律有規定
    者外，不得作為證據。另按被告以外之人於審判外之陳述，
    雖不符合同法第159條之1至第159條之4之規定，然經當事人
    於審判程序同意作為證據，法院審酌該言詞陳述或書面陳述
    作成時之情況，認為適當者，亦得為證據。當事人、代理人
    或辯護人於法院調查證據時，知有第159條第1項不得為證據
    之情形，而未於言詞辯論終結前聲明異議者，視為有前項同
    意，刑事訴訟法第159條第1項、第159條之5分別定有明文。
    該條立法意旨在於傳聞證據未經當事人之反對詰問予以核實
    ，原則上先予排除，惟若當事人已放棄反對詰問權，於審判
    程序中表明同意該等傳聞證據可作為證據；或於言詞辯論終
    結前未聲明異議，基於尊重當事人對傳聞證據之處分權，及
    證據資料愈豐富，愈有助於真實發見之理念，且強化言詞辯
    論主義，使訴訟程序得以順暢進行，上開傳聞證據亦均具有
    證據能力。查本件被告以外之人於審判外之言詞或書面陳述
    屬傳聞證據部分，檢察官、被告及辯護人於本院準備程序中
    均同意有證據能力，且迄於言詞辯論終結前亦未聲明異議，
    復本院認其作成之情形並無不當情形，經審酌後認為適當，
    均應認於本案有證據能力。
二、另本件認定事實引用之卷內其餘非供述證據部分，與本案均
    有關連性，亦無證據證明係實施刑事訴訟程序之公務員以不
    法方式所取得，依刑事訴訟法第158條之4之反面解釋，當有
    證據能力，復於本院審理時，提示並告以要旨，使檢察官、
    被告及辯護人充分表示意見，自得為證據使用。
參、本院之判斷
一、認定犯罪事實所憑證據及認定之理由
　㈠上訴人即被告賴陳奎於犯罪事實一所載時、地，以附表二編
    號1至3所載冒標合會之詐術，致活會會員、告訴人陷於錯誤
    而交付財物等事實，業據證人即告訴人陳宏賓於警詢、偵訊
    及原審、本院指訴、證述歷歷（見新北檢108年度偵字第335
    96號卷《下稱偵33596卷》第6、7至8、12、129至132頁，原審
    109年度審訴字第1923號卷《下稱原審審訴卷》第39頁，原審1
    10年度訴字第40號卷《下稱原審卷》一第117至118、216、273
    至274、440頁，原審卷二第18至19頁，本院卷第91頁）。並
    經證人蔡惠馨於警詢（見偵33596卷第16頁）；證人黃永富
    於警詢、偵訊及原審（見偵33596卷第17、160至161頁，原
    審卷一第106至110頁）；證人陳和順於警詢、偵訊（見偵33
    596卷第18、118至119頁）；證人蔡元芳於警詢、偵訊（見
    偵33596卷第19、78至80頁）；證人陳文清於偵訊、原審（
    見偵33596卷第66至67頁，原審卷一第110至116頁）；證人
    陳柏煌於偵訊（見偵33596卷第111至112頁）；證人胡繼堯
    於偵訊（見偵33596卷第183至184頁）；證人涂育倫於偵訊
    （見偵33596卷第186至187頁）；證人吳秀琴於原審（見原
    審卷一第99至105頁）指述、證述明確，且互核大致相符。
　㈡復有蔡元芳提出之107年3萬合會名冊（見偵33596卷第27、83
    頁）；被告賴陳奎清償蔡元芳之108年9月23日憑據（見偵33
    596卷第28頁）；被告賴陳奎同意由黃永富先生收取之108年
    2月13日憑據（見偵33596卷第29頁）；台灣票據交換所退票
    理由單（見偵33596卷第30頁）；票號343551號之本票影本1
    紙（見偵33596卷第31頁）；告訴人與被告間LINE對話紀錄
    （見偵33596卷第32至38頁）；被告之稅務電子閘門財產所
    得調件明細表（見偵33596卷第44至55頁）；銀行回應明細
    資料（偵33596卷第57頁）；中華電信0000000000資料查詢
    、台灣大哥大0000000000資料查詢（見偵33596卷第60至61
    頁）；法務部票據信用資訊連結作業查詢資料（賴陳奎）（
    見偵33596卷第63頁）；陳文清提出之107年3萬合會名冊（
    見偵33596卷第69頁）；中華電信0000000000資料查詢（見
    偵33596卷第73頁）；蔡元芳提出之被告手寫合會計算方式
    （偵33596卷第84頁）；蔡元芳提出之對話紀錄翻拍照片（
    見偵33596卷第86至103頁）；揚晟汽車有限公司變更登記表
    （偵33596卷第104至頁）；財團法人金融聯合徵信中心負責
    人及經理人企業名錄（胡繼堯）（見偵33596卷第106至108
    頁）；陳和順提出之107年3萬合會名冊（見偵33596卷第121
    至126頁）；告訴人提出之107年3萬合會名冊、對話紀錄翻
    拍照片（見偵33596卷第134、135至142頁）；涂育倫與胡繼
    堯之稅務電子閘門查詢資料（見偵33596卷第169至180頁）
    ；中華郵政股份有限公司110年5月13日函及檢附之歷史交易
    明細（見原審卷一第145至172頁）；玉山銀行集中管理部11
    0年5月18日函及檢附之交易明細（見原審卷一第177至192頁
    ）；被告提出會員繳交會費資料（見原審卷一第451頁）附
    卷可稽。
  ㈢關於被告為本案詐欺取財犯行，其於附表二編號1至3之犯罪
    所得，計算列式如下：
　　⒈【〈會款基本數額-出標金額〉×活會之會員人數】+【會
　　　款基本數×〈死會之會員人數+會首1人〉】=合會金。
    ⒉【〈會款基本數額-出標金額〉×活會之會員人數】=詐得金額
      。
　　⒊經計算結果，詳如附表二編號1至3之「被告犯罪所得計算
      」欄所列載之金額。
　㈣另據被告於本院自白認罪（見本院卷第84、119頁），是認被
    告之任意性自白內容與事實相符，堪足採認為真實。
  ㈤綜上，本案事證明確，被告之詐欺取財犯行，堪予認定，自
    應依法予以論科。　　
二、論罪
　㈠被告為附表二編號1至3行為，均係犯刑法第339條第1項之詐
    欺取財罪。
　㈡被告於附表二編號1至3所示各期合會，向告訴人及該期活會
    會員實施詐術而詐得款項，均係利用其擔任合會會首身分之
    同一機會，其主觀上係為於各該期詐騙全體活會會員及告訴
    人以取得金錢，非僅意在各別設局訛騙特定會員或告訴人之
    財物，且依合會之運作而言，會首均是於當期標會後短時間
    內即向會員告知標會結果，以向會員收取會款，則被告於各
    該期向告訴人及活會會員實施詐術並取得財物之時間應甚密
    接，應認被告各該期所為均係本於同一詐欺取財之犯罪目的
    下接續所為之單一行為，為接續犯，各論以一罪。
　㈢又被告於附表二編號1至3所示各期合會開標後，以一行為侵
    害告訴人及數位活會會員之財產法益而觸犯數罪名，為同種
    想像競合犯，依刑法第55條規定，各從一重論以詐欺取財罪
    處斷。
　㈣被告為附表二編號1至3各次詐欺犯行，被告所犯上開3罪，犯
    意各別，行為互殊，時間、空間並非密接，應予分論併罰。
肆、撤銷改判之理由
    原審認被告詐欺取財犯行之罪證明確，予以論罪科刑，固非
    無見，惟查：被告於本院審理中與告訴人達成和解，並給付
    和解金12萬元，並經告訴人於本院陳稱：被告給付12萬元後
    ，願意原諒被告等語，有本院111年5月13日和解筆錄、準備
    程序筆錄、本院公務電話紀錄在卷可查（見本院卷第63、90
    、123頁），原判決未及審酌上情，因本案之量刑基礎已有
    變更，被告上訴請求從輕量刑，為有理由，自應由本院予以
    撤銷改判。
伍、科刑審酌事項
一、爰審酌被告自任會首召集本案合會，受會員之信賴與託付，
    竟不知篤守信用，為圖一己之私，擅以附表二各編號所示會
    員之名義冒標，造成告訴人及活會會員受有附表二各編號所
    示之財產損失，應予責難；並審及被告於本院審理中與告訴
    人達成和解，並給付第1、2期和解金，告訴人於本院陳稱：
    被告給付第2期和解金後，願意原諒被告等語，已如前述，
    而其他活會會員均未提起告訴，被告已給付被害人涂育倫、
    黃永富得標金額計15萬4,000元（詳下述計算式）；兼衡被
    告之犯罪動機、手段、智識程度及家庭生活經濟狀況（見本
    院卷第120頁）等一切情狀，分別量處如附表二編號1至3「
    本院主文」欄所示之刑，並諭知易科罰金之折算標準。
二、另本院審酌被告本件各罪間均係於利用其於同一合會任會首
    期間所犯，犯罪時間接近，各次犯罪之犯罪類型、被告行為
    態樣、手段、動機皆完全相同，責任非難重複之程度較高，
    並依比例原則、平等原則、責罰相當原則，及「不得比前定
    之應執行刑加計其餘各罪宣告刑後為重」之內部界限拘束，
    定其應執行主文第2項所示之刑，並諭知易科罰金之折算標
    準。
陸、沒收　
一、按犯罪所得，屬於犯罪行為人者，沒收之；於全部或一部不
    能沒收或不宜執行沒收時，追徵其價額；又犯罪所得已實際
    合法發還被害人者，不予宣告沒收或追徵，刑法第38條之1
    第1項前段、第3項、第5項分別定有明文。
二、經查：
　㈠本件被告所犯附表二編號1至3犯行所詐得之款項各為45萬4,4
    00元、45萬8,500元、35萬3,200元，合計為126萬6,100元。
  ㈡依據證人涂育倫於偵查中證稱：我後來有再標到，是第13或1
    4次，該次我是以5,800元標到，具體時間我忘記了；我標到
    的那一次有收到會款，被告隔了三星期、現金直接給我」等
    語（見偵33596卷第186頁背面）；證人黃永富於偵查及於原
    審證稱：我差不多標到第10會的時侯，大約是108年1月份以
    6,000元得標；是被告直接在分局側門口的長榮路7-11直接
    口頭跟我說我標到，我這一次標到的會錢應該有40、50萬左
    右，被告只給我幾萬元，一部分用我之後要付的會款來抵，
    一部份由蔡惠馨那邊來抵，蔡惠馨有每個月匯款3萬元給我
    ，我的會款已經全都取得，被告沒有欠我會錢了等語（見偵
    33596卷第160頁，原審卷一第107至108頁），並有卷附字據
    可資佐證（見偵33596卷第29頁）。從而，被告3次冒標行為
    ，致使被害人涂育倫、黃永富陷於錯誤各給付77,000元予被
    告（計算式為：26,000+26,200+24,800=77,000），被告共
    詐得15萬4,000元（計算式：77,000×2=154,000)，惟因被告
    事後交付得標金予被害人涂育倫、黃永富，堪認被告有實際
    返還上開15萬4,000元。
  ㈢另被告與告訴人達成和解，並實際返還12萬元，有本院準備
    程序筆錄、本院公務電話紀錄在卷可參（見本院卷第90、12
    3頁）。
  ㈣綜上，被告犯罪所得126萬6,100元，扣除已實際發還被害人
    涂育倫、黃永富15萬4,000元、扣除已實際發還告訴人12萬
    元後，尚餘99萬2,100元（計算式：1,266,100元-154,000元
    -120,000=992,100元），均未扣案，亦未發還各該被害人，
    依刑法第38條之1第1項前段、第3項規定宣告沒收，並諭知
    於全部或一部不能沒收或不宜執行沒收時，追徵其價額。
據上論斷，應依刑事訴訟法第369條第1項前段、第364條、第299
條第1項前段，判決如主文。
本案經檢察官陳欣湉提起公訴，檢察官孫冀薇到庭執行職務。
中　　華　　民　　國　　111 　年　　8 　　月　　18　　日
              　  刑事第二十三庭審判長法　官  許永煌
　　　　　　　　　　　　　　　　　    法　官  吳定亞
　　　　　　　　　　　　　　　　　    法　官  黃美文
以上正本證明與原本無異。
不得上訴。
                                　    書記官  彭威翔
中　　華　　民　　國　　111 　年　　8 　　月　　19　　日
附錄：本案論罪科刑法條
刑法第339條第1項：
意圖為自己或第三人不法之所有，以詐術使人將本人或第三人之
物交付者，處5年以下有期徒刑、拘役或科或併科50萬元以下罰
金。
【附表一】
編號1：原合會名單（偵33596卷第27、83頁）           
含會首共23會，會期自107年4月10日至109年3月10日  會首 賴陳奎   1 胡繼堯   2 胡繼堯   3 黃永富   4 蔡惠馨   5 張淑津   6 陳立旻   7 許麗芬   8 陳立瑀   9 許國堂  10 許麗雪  11 魏正忠  12 江舜親  13 蔡元芳  14 鍾鎮宇  15 陳柏煌  16 陳柏煌  17 涂育倫  18 陳智偉（應為「陳哲偉」，為告訴人借其子名義參與）  19 林建輝  20 楊文智  21 楊文智  22 楊文智  23 楊文智 

編號2：縮減後之合會名單（偵33596卷第121至126頁）
含會首共20會，會期自107年4月10日至108年11月10日  備註 會首 賴陳奎 107年4月10日得標（第1會期）   1 胡繼堯 107年9月10日得標（第6會期）   2 胡繼堯 107年12月10日得標（第9會期）   3 黃永富    4 蔡惠馨 107年6月10日得標（第3會期）   5 張淑津    6 陳立旻    7 許麗芬    8 陳麗瑀    9 許國堂   10 許麗雪   11 魏正忠   12 江舜親   13 蔡元芳   14 鍾鎮宇   15 陳柏煌 107年5月10日得標（第2會期）  16 陳柏煌 108年1月10日得標（第10會期）  17 涂育倫   18 陳庭惟 （應為「陳亭惟」，為陳文清借其子名義參與）  19 許春蘭 （為陳文清借其妻名義參與） 
【附表二】
編號 冒標時間 冒標之 會員姓名 標金 （新臺幣） 詐得會款 （新臺幣） 本院主文 1 107年7月10日 （第4會期） 涂育倫     5,200元-告訴人 454,400元 賴陳奎犯詐欺取財罪，處有期徒刑陸月，如易科罰金，以新臺幣壹仟元折算壹日。    4,000-活會會員    被告犯罪所得計算： 【〈會款基本數額-出標金額〉×活會之會員人數】+【會款基本數×〈死會之會員人數+會首1人〉】=合會金。 【〈會款基本數額-出標金額〉×活會之會員人數】=詐得金額。 　　 （30,000-4,000）×17[全部20-死會3]+（30,000-5,200）×0.5[告訴人0.5會]=454,400　     2 107年8月10日 （第5會期） 黃永富  3,800元-告訴人、活會會員 458,500元 賴陳奎犯詐欺取財罪，處有期徒刑陸月，如易科罰金，以新臺幣壹仟元折算壹日。  被告犯罪所得計算： （30,000-3,800）×17.5[全部20-死會3+告訴人0.5]=458,500     3 108年2月11日 （第11會期）  鍾鎮宇 6,000元-陳和順所代管之8位活會會員 353,200元 賴陳奎犯詐欺取財罪，處有期徒刑陸月，如易科罰金，以新臺幣壹仟元折算壹日。      陳亭惟 5,200元-告訴人及除上揭8位活會會員外之其他活會會員    被告犯罪所得計算： 1.被告告知陳和順冒標之金額部分： （30,000-6,000）×8[陳和順代管8會]=192,000  2.被告告知告訴人及其他人之金額： （30,000-5,200）×6.5[全部20-死會6-陳和順8+告訴人0.5]=161,200   192,000+161,200=353,200